最高法院刑事判決　　　　　　　　　　　　　　　九十三年度台上字第五一四七號
　　上　訴　人　台灣高等法院高雄分院檢察署檢察官
 　 被　　　告　甲○○
　　　　　　　　乙○○
右上訴人因被告等恐嚇取財案件，不服台灣高等法院高雄分院中華民國九十三年六月
二十四日第二審更審判決（九十三年度上更(二)字第八二號，起訴案號：台灣屏東地方
法院檢察署九十一年度偵字第七二０、一００一、一一一九號），提起上訴，本院判
決如左：
    主  文
上訴駁回。
    理  由
按刑事訴訟法第三百七十七條規定，上訴於第三審法院，非以判決違背法令為理由，
不得為之。是提起第三審上訴，應以原判決違背法令為理由，係屬法定要件。如果上
訴理由狀並未依據卷內訴訟資料，具體指摘原判決不適用何種法則或如何適用不當，
或所指摘原判決違法情事，顯與法律規定得為第三審上訴理由之違法情形，不相適合
時，均應認其上訴為違背法律上之程式，予以駁回。本件原判決認定被告甲○○係屏
東縣恆春鎮鎮民代表會主席，其與被告乙○○係夫妻關係。緣張成智所有坐落屏東縣
恆春鎮如原判決所示之土地，曾以書面同意由內政部營建署墾丁國家公園管理處（下
稱墾管處）徵收做為停車場使用，張成智共計可得徵收補償費新台幣（下同）二億一
千六百三十八萬四千元。惟墾管處就上開徵收補償費係採逐年編列預算方式發放，且
因張成智所有部分土地經設定如原判決所載之抵押權，需先將貸款清償塗銷抵押權登
記，並將土地以買賣方式移轉登記予墾管處後，墾管處始會核撥徵收補償費。因張成
智無力清償抵押貸款，遂請託其義子張憲銘代為處理相關事宜。張憲銘於民國八十八
年十一月十五日，利用與被告二人共同至中國大陸旅遊之機會，在中國大陸廣東省珠
海市之某家飯店內，與被告二人及張成智、張昌益等人共同商談如何處理，期間張成
智正式委託張憲銘處理上開土地之相關事宜，雙方並訂立委託契約書，張成智同意於
土地徵收補償費全部核撥完成時，以土地徵收補償費總額三成為佣金（約六千一百萬
元），給付張憲銘及幫忙處理上開土地事務之甲○○、張昌益、張昌隆等人，至於如
何分配則未作說明而委由張憲銘統一分配。張憲銘返台後先籌款清償張成智如原判決
所載之貸款，並塗銷如原判決所載土地之抵押權登記，將所有權移轉登記予墾管處。
墾管處於八十九年二月二十五日匯第一筆土地徵收補償費八百萬元至張成智帳戶，張
成智無息借予甲○○七百十七萬元。墾管處於八十九年十二月二十二日核撥第二筆補
償費一千三百萬元後，張成智再借予甲○○一百四十萬元。事後被告二人多次再向張
成智借款，均經張成智以尚有土地抵押債務未清償為由予以拒絕。被告二人竟共同意
圖為自己不法之所有，基於恐嚇取財之概括犯意，於九十年二月十日晚間十時許，至
屏東縣恆春鎮○○路三０二號，共同向張成智表示欲借款三千萬元，若不借錢給他們
週轉，則徵收補償費的錢也要讓張成智拿不到等語，致張成智心生畏懼，惟張成智仍
予拒絕。甲○○乃於九十年三月二十一日，以恆春鎮民代表會主席個人名義，藉詞鎮
民陳情上開徵收補償費有疑慮，而以恆鎮代字第一七六號函請墾管處暫緩發放上開徵
收補償費。墾管處認上開土地係依法徵收，若陳情人與張成智有糾紛，應另行循司法
程序救濟，乃函覆屏東縣恆春鎮鎮民代表會稱：「本案土地補償金發放案，本處已依
九十年度預算分配額度執行，請轉達陳情人，儘速依循司法程序訴求，俾憑以辦理」
等情。墾管處並分別於九十年三月二十二日撥付補償費三千萬元，於同年四月三十日
再撥付一千萬元，張成智至九十年十二月三十一日前，獲墾管處發放土地徵收補償費
共計六千一百萬元。甲○○因見無法阻擋墾管處發放土地徵收補償費，先於九十年四
月五日，唆使綽號「五甲雄」之男子找張昌益談論何時付錢予甲○○，於同年月七日
，再唆使號「五甲楊」之男子率領多名不詳姓名者，至張昌益所經營位於恆春鎮○○
路上之「喬麗飯店」內騷擾，因張昌益未予回應，乃賡續前開犯意，於九十年十月十
一日下午四時許，由乙○○率同顏榮文、柯麒龍、徐國仔及另一姓名不詳之成年男子
等人，再至「喬麗飯店」尋找張昌益索取六千一百萬元，張昌益之配偶黃美玉告稱張
昌益在小灣海水浴場，彼等隨即轉往小灣海水浴場找張昌益，乙○○並向張昌益表示
：「你父親賣土地的佣金（即六千一百萬元）要拿出來處理」等語，張昌益對之表示
：「那是我父親的事，與我無關」等語，乙○○隨即出言恐嚇張昌益：「無論如何在
一星期內，你都要拿出來，否則會有事情」等語，顏榮文亦向張昌益表示：「你最好
趕快把錢拿出來處理，否則會出事」等語，使張昌益心生畏懼，惟張成智、張昌益二
人仍拒絕交付金錢予甲○○、乙○○，而未得逞等情。因而撤銷第一審關於被告二人
藉端勒索財物未遂部分之判決，改判論處被告二人共同連續意圖為自己不法之所有，
以恐嚇使人將本人之物交付未遂罪刑，已綜合全部卷證資料，敘明其所憑之證據及認
定之理由，從形式上觀察，並無判決違背法令之情形存在。按貪污治罪條例第四條第
一項第二款之藉勢或藉端勒索財物罪，雖不以所藉權勢事由在其職務範圍內或與其職
務有直接關係為必要，但仍須以行為人憑藉其本人或他人之權勢或以某種事由藉口施
行恫嚇，以索取財物為構成要件。原判決以公訴人雖認被告二人係犯貪污治罪條例第
四條第二項、第一項第二款之藉端勒索財物未遂罪嫌。然本件土地徵收補償費之發放
，係屬於墾管處之職權，被告甲○○職務係恆春鎮鎮民代表會主席，僅係民意代表，
本身並無決定土地徵收補償費發放與否之權力，雖其有發函企圖阻止墾管處發放補償
費之行為，但墾管處並不受其影響，仍然依法發放補償費予張成智，甲○○之行為與
藉端勒索財物罪之要件有別。且依原判決所認定之事實，被告二人並未憑藉馬鎮盟係
屏東縣恆春鎮鎮民代表會主席之權勢，或以某種事由為藉口向被害人等施行恫嚇以索
取財物。原判決因認檢察官之起訴法條尚有未洽予以變更，論被告二人以刑法第三百
四十六條第三項、第一項之恐嚇取財未遂罪，難認有何違誤。檢察官上訴意旨對於原
判決所為之論斷說明，究竟如何違背法令，未依據卷內訴訟資料具體指摘，其執與本
案情節不盡相同之本院其他判決，泛稱甲○○為屏東縣恆春鎮鎮民代表會主席，坐擁
地方勢力，其前開所為乃憑藉權勢勒索財物等語，就原審判決內已明白論斷說明之事
項，憑己見為相反之評價，漫事爭辯，與法律規定得為第三審上訴理由之違法情形，
不相適合，其上訴為違背法律上之程式，應予駁回。
據上論結，應依刑事訴訟法第三百九十五條前段，判決如主文。
中　　　華　　　民　　　國　　九十三　　年　　　九　　　月　　 三十 　　日
                              最高法院刑事第三庭
                                  審判長法官  董　明　霈
                                        法官  林　茂　雄
                                        法官  張　祺　祥
                                        法官  花　滿　堂
                                        法官  吳　三　龍
      右正本證明與原本無異
                                              書  記  官
中　　　華　　　民　　　國　　九十三　　年　　　十　　　月　　　七　　　日
                                                                        Ｑ
